【裁判字號】    98,建上,20
【裁判日期】    990831
【裁判案由】    給付工程款
【裁判全文】
臺灣高等法院高雄分院民事判決          98年度建上字第20號
上  訴  人  晉欣營造股份有限公司
法定代理人  丙○○
訴訟代理人  郭國益律師
            甲○○
            丁○○
被上訴人    宏成營造股份有限公司
法定代理人  乙○○
訴訟代理人  林柏祥律師
            王銘鈺律師
上列當事人間請求給付工程款事件，上訴人對於民國98年5 月26
日臺灣屏東地方法院96年度建字第13號第一審判決提起上訴，本
院於99年8 月17日言詞辯論終結，判決如下：
    主  文
上訴駁回。
第二審訴訟費用由上訴人負擔。
    事實及理由
一、上訴人之公司名稱已由「晉欣營造有限公司」變更為「晉欣
    營造股份有限公司」，並經請求更正，爰逕予更正，先予說
    明。
二、上訴人起訴主張：伊於民國94年7 月間，向被上訴人承攬由
    被上訴人向第三人溢泰實業股份有限公司（下稱溢泰公司）
    承攬之屏東第二代加工出口區內廠房新建工程中之鋼骨工程
    （下稱系爭工程），經伊於95年4 月27日完工交付後，被上
    訴人尚有新台幣（下同）3,096,983 元之工程款未為給付，
    經伊請求後，竟遭以伊有逾期完工之罰款為由，拒絕給付。
    然伊承攬系爭工程時，兩造並未約定以被上訴人與溢泰公司
    間所約定之完工期限即95年3 月18日，作為伊之完工期限，
    況被上訴人於施工期間尚有追加桶槽基座、貓道、圓弧樑、
    7 支鋼柱修改及基礎螺栓施作等工程，合計增加85天工期，
    亦應予以展延，再加上應扣除之例假日，伊自無逾期完工之
    情事。又縱認伊有逾期完工，被上訴人遲至96年12月12日始
    具狀請求減少報酬，而主張扣取逾期罰款，亦已逾1 年之期
    間，被上訴人之扣款或抵銷，於法自屬無據。另兩造就逾期
    罰款係約定每逾1 日應罰契約總金額3/1000，以本件結算金
    額45,087,435元計算，每日之違約金為135,262 元，相較於
    被上訴人與溢泰公司間係以每日1/1000之比例計算，顯屬過
    高，自應予以核減至1/1000。爰依承攬契約之法律關係，提
    起本訴，並聲明求命被上訴人給付300 萬元及加計自起訴狀
    繕本送達翌日起算法定遲延利息，且願供擔保為假執行之判
    決。
三、被上訴人則以：伊與溢泰公司訂立承攬契約所約定之完工期
    限為95年3 月18日，而伊與上訴人訂約時即有約定完工期限
    不得逾上開期日，甚至應於該期日前完工，以便伊接手完成
    後續裝修工程。又伊於完成主結構工程後即交由上訴人施作
    ，因上訴人有施工進度落後情事，經伊促請趕工後，上訴人
    乃提出工作進度計劃表表示可於95年2 月26日完工，詎其遲
    至95年4 月27日始完工，顯已逾期60日（若以95年3 月18日
    為完工期限，亦逾期40日）。至溢泰公司追加之桶槽基座、
    貓道等工程，其金額僅798,526 元，占系骨工程總價之1.6%
    ，並均屬附屬工程，得與要徑工程併行作業而無牴觸，尚無
    增加工期之必要，且因上訴人並未要求展延工期，故伊亦未
    向溢泰公司要求展延，上訴人嗣後再主張應予展延，並不足
    採。另伊因上訴人之遲延致無法依限交付而遲至95年5 月15
    日始完工，遭溢泰公司以逾期完工為由罰款1,740 萬元，且
    因伊承攬溢泰公司之結算金額達253,002,311 元，高出本件
    承攬結算金額45,087,435元甚多，兩者計算違約金之基準自
    屬不同，上訴人請求依相同比例酌減，亦非可採，而以兩造
    約定之違約金比例計算，上訴人應給付之違約金至少為5,41
    0,480 元（以逾期40日計算），經伊抵銷後，上訴人對伊已
    無工程款債權存在，其請求即無理由等語，資為抗辯。
四、原審經審理後，駁回上訴人全部請求。上訴人提起上訴，並
    於本院聲明：(一)原判決廢棄。(二)被上訴人應給付上訴人300
    萬元及自起訴狀繕本送達翌日起至清償日止，按年息5%計算
    之利息。(三)願供擔保為假執行。(四)第一、二審訴訟費用由被
    上訴人負擔。被上訴人則聲明：(一)上訴駁回。(二)第二審訴訟
    費用由上訴人負擔。(三)如受不判決，願供擔保免為假執行。
五、兩造爭執及不爭執事項：
  (一)不爭執部分：
  1.上訴人主張其於94年7 月間，向被上訴人承攬由被上訴人向
    第三人溢泰公司承攬之屏東第二代加工出口區內廠房新建工
    程中之鋼骨工程，經上訴人於95年4 月27日完工交付，工程
    結算金額為45,087,435元，被上訴人尚有3,096,983 元之工
    程款未為給付。有兩造間及被上訴人與溢泰公司間之工程契
    約書、上訴人陳報完工函在卷可稽（見原審卷第8 ～14、47
    、71～85、267 頁）。
  (二)爭執部分：
  1.上訴人有無逾期完工情事及其逾期日數為若干。
  2.逾期罰款金額以若干為適當。
六、上訴人有無逾期完工情事及其逾期日數為若干部分：
  (一)本件兩造所訂之工程契約於第6 條就完工期限約定：「本工
    程經甲乙雙方契約正式成立後甲方（上訴人）通知3 日內開
    工。依甲方工程管理單位審核後所訂整體工程進度表配合施
    工。」有該工程契約書在卷可稽（見本院卷第8 頁）。而證
    人即負責製作該契約書之被上訴人員工邱創富於原審證稱：
    「整體工程進度表是依據業主給我們（被上訴人）的時間，
    我們作整體的規劃工程的預定進度，該工程進度表我們在與
    業主定合約時也會一併提交給業主，整體工程進度表也包括
    原告承攬被告（被上訴人）鋼構工程的進度。本件原告承攬
    的工程必須要等到我們的基礎工程完成後，他們才能進場施
    作，原告施作完畢，我們後續還要另外發包蓋烤漆板工程，
    而且我們在與原告訂約時，也有將我們與業主承攬工程的完
    工期限告知原告，在訂約之前我們就已經有告知原告系爭工
    程分四個區塊作業」（見原審卷第94～97頁）。可見依該證
    人所述，上訴人係知悉被上訴人與業主間之完工時程，參以
    上訴人自陳其知悉所承攬之鋼骨工程係被上訴人向溢泰公司
    承攬之廠房新建工程中之一環，則就一般次承攬之經驗法則
    ，承攬人因與業主間訂有完工期限，應會將其與次承攬人間
    之完工期限予以提前，以避免次承攬人完工交付時已逾其與
    業主間之完工期限，而遭業主逾期罰款不利益，故不可能未
    將與業主間之完工期限告知次承攬人。況本件上訴人僅承攬
    廠房興建工程中之鋼骨工程部分，被上訴人於上訴人完工後
    並非可立即將之交付溢泰公司，尚需另行施作裝修工程（烤
    漆板工程），此部分亦需工期（約20天），此為上訴人於承
    攬時所明確知悉。故就此經驗法則而言，上開證人邱創富所
    言應與事實相符，而可採信，上訴人陳稱並不知悉被上訴人
    與溢泰公司間之完工期限，並不足採。
  (二)又上訴人雖陳稱本件係以工作天計算，並應扣除合計84天之
    例假日等語。然本件既係次承攬契約之性質，而被上訴人與
    溢泰公司間復約定有完工期限（見原審卷第73頁背面之契約
    第7 條為270 日曆天），則依工程之經驗法則，被上訴人亦
    不可能與上訴人間係以「工作天」之方式約定完工期限，否
    則即有能導致自己對溢泰公司違約之風險，況系爭工程契約
    上並未約定以工作天計算之約款，則上訴人稱本件施工為工
    作天之約定性質（其所舉證人劉陳寬亦為相同內容之證言，
    見原審卷第176 頁），並應扣除例假日，自難採信。至上訴
    人所稱被上訴人於94年10月20日之備忘錄上所述之「已逾17
    工作天」（見原審卷第40頁），依其文義係指上訴人已逾其
    所定施工進度中進料、吊裝及吊裝完成之天數（即原審卷第
    38 頁 之詳細價目表上所載工程進度），並非系爭工程係以
    工作天計算工期之約定，上訴人此部分論據，應屬誤解而亦
    不足採。
  (三)上訴人於施工過程中，因其施工進度有所遲緩，被上訴人即
    曾於(1)94年10月20日以備忘錄；(2)94年11月19日以函文；(3)
    95年1 月27日以函文；(4)95年2 月8 日以備忘錄；(5)95年2
    月20日以函文（見原審卷第39～43頁），說明上訴人施工進
    度落後情事而多次要求趕工，此為上訴人所不否認，而上訴
    人於收受上開促請趕工之要求後，亦曾於95年2 月7 日以傳
    真方式將施工進度計劃表交付被上訴人，並於翌日即2 月8
    日由上訴人之副總經理劉陳寬在該計劃表上簽名確認，有該
    施工進度計劃表在卷可憑（見原審卷第45頁），並經證人即
    被上訴人之工地負責人潘進聰於原審證稱：「會排這個進度
    表（按即前述工作進度計劃表）是因為原告承攬的工程無法
    如期完成，所以我們要求原告趕工，原告就製作出這份進度
    表給我們，並表示會如期完成。……，（本件）四個區塊是
    分開施工，原告承攬我們的工程是可以接續施作，我們在完
    成第一區塊土木基礎工程後，接著作第二區塊土木基礎工程
    ，原告就在第一區塊開始吊鋼構，第二區塊土木基礎工程完
    工後，原告就第二區塊的鋼構工程即可施作，第一區塊與第
    二區塊此時就可以同時施作，其餘區塊的鋼構工程也是以此
    類推。……，原告從簽約到吊裝間有二、三個月時間，備料
    都可以準備好，隨時配合我們工程的進度進廠施工，原告施
    作工程的時間是落後的，我們有用函文通知原告處理，所以
    才會有趕工進度表的問題。」等語屬實（見原審卷第99～10
    1 頁）；證人即被上訴人員工陳建宏亦於原審為「係因上訴
    人施工進度落後經催促趕工後，上訴人即提出該劃計表」等
    相同內容之證言（見原審卷第133 、134 頁），則上開計劃
    表顯係因上訴人在施工進度有落後而經被上訴人促請趕工後
    所提出，應可認定。再依上開計劃表所載，上訴人就系爭工
    程之完工日期定為95年2 月26日，而此項日期既係上訴人因
    被上訴人之趕工要求而提出，應係衡量其施工之進度及人力
    之調配等各項因素後所擬具，為上訴人就完工期限所為之明
    確承諾，自具有拘束上訴人之效力，且上開完工日期距被上
    訴人與溢泰公司約定之完工日期即95年3 月18日尚有20日左
    右之期間，符合被上訴人尚有裝修工程需待完成之目的，故
    系爭工程之完工期限應為95年2 月26日，被上訴人此部分主
    張，應可採信。至上訴人雖曾否認該計劃表為其所製作及傳
    真（所舉證人劉陳寬亦為相同證言，見原審卷第177 頁，但
    該計劃表上之傳真號碼00-0000000與上訴人函文上所列傳真
    號碼相同（見審卷第47頁），上訴人之否認，顯屬無據，併
    予說明（嗣上訴人於本院審理時則承認為其所製作提出，且
    表示於提出時即知悉無法按時完工，見本院卷第199 、200
    頁）。
  (四)上訴人雖又以其之所以提出上開施工進度計劃表，係因被上
    訴人以不核發工程款為「要脅」而不得不提出，然為被上訴
    人所否認，上訴人復無法就「要脅」舉證以實其說，自不足
    採。上訴人又主張本件係因被上訴人之混凝土工程部分施工
    延滯致其無法如前完工，並不可歸責於上訴人，但上訴人就
    此部分，並未能提出完整明確之證據以供本院調查認定，且
    其就此部分亦自陳並未向被上訴人提出展延工期之要求，而
    依證人潘進聰所證稱之施工順序，上訴人可於被上訴人施工
    時即先行備料以供被上訴人通知進場時即可施作，再參以其
    於被上訴人催促趕工後，仍提出施工進度計劃表載明各項施
    工內容及期程，明確向被上訴人表示可於95年2 月26日完工
    交付，則其嗣後再以係因被上訴人之混凝土工程延滯為不可
    歸責之論據，不僅與事實不符，亦與禁反言之誠信原則有違
    ，本院尚難採信。
  (五)至上訴人雖有追加施作桶槽基座、貓道等工程，且為被上訴
    人所不否認，然此部分之追加工程，依證人即上訴人之副總
    經理劉陳寬證述係還在作A 區與B 區時就已追加（見原審卷
    第178 頁），可見上訴人在工程進行中即已知悉此項應追加
    之施作範圍，並非臨時追加，則上訴人自可預先規劃調整其
    施工環節及人力調配。又其中關於貓道工程部分，上訴人雖
    主張依證人即上訴人員工戊○○證稱其負責製圖而需費時10
    餘天（見本院卷第178 、179 頁），且依證人劉陳寬之證言
    需待該區做完才可施作（即A 區做完才可施作該區貓道，見
    原審卷第285 頁），並評估全部追加工程約需增加20天至1
    個月之工期等語（見原審卷第284 頁）。但該貓道工程並非
    不得與他區工程一併同時施工（即A 區貓道於施工B 區時即
    可以先做），業經證人劉陳寬證述屬實（見原審卷第285 頁
    ），證人陳建宏及潘進聰亦均證稱得同時施工（見原審卷第
    283 、286 頁），且全部追加工程部分之工程款僅為798,00
    0 元，僅占總工程款之1.6%，其是否足以影響上訴人所自行
    排定之完工日期，即非無疑，況如前所述，上訴人係自行評
    估各項施工因素後，始提出施工進度計劃表，載明完工期限
    ，而其為此項評估時既已知悉有追加工程，自可一併加以斟
    酌，乃其於評估後仍提出可於95年2 月26日完工之計劃表，
    復未要求被上訴人應展延工期以資因應（此為上訴人所不爭
    執，見原審卷第285 頁劉陳寬之證言），則其以此項追加工
    程為延後完工期限並得再展延85天之論據，本院尚難為其有
    利之認定。
  (六)又依被上訴人與溢泰公司所定工程契約第7 條約定，其完工
    期限為95年3 月18日完工，被上訴人所擬訂之整體工程進度
    表亦預定於95年3 月17日完成全部工程，有工程契約書及整
    體工程進度表在卷可稽考（見原審卷第71～85、107 頁）。
    而上訴人係於95年4 月27日始完工，距其所自行擬定之完工
    日即95年2 月26日，逾期日數為60日，距被上訴人與溢泰公
    司約定之完工日即95年3 月18日，其逾期日數為40日，為兩
    造所不爭執（見本院卷第198、199頁），則上訴人確有逾期
    完工之情事，應可認定。上訴人主張並無逾期，自不足採，
    被上訴人抗辯確有逾期，應可採信。至逾期日數部分，本院
    斟酌本件上訴人為次承攬人，且自行擬定之施工進度計劃表
    上亦表示將於95年2 月26日完工，相較於95年3 月18日僅為
    被上訴人與溢泰公司約定之完工期限，並尚有後續工程尚待
    施作，自應以上訴人所表示之95年2 月26日為認定之依據，
    較為適當。故上訴人之逾期完工日數應為60日。
  (七)依上所述，本件系爭工程之完工期限為95年2 月26日，上訴
    人之逾期日數為60日。
七、逾期罰款金額以若干為適當部分：
  (一)依系爭工程契約第15條就逾期罰款部分，係約定每日以工程
    契約總金額之3/1000為計算，而兩造均同意計算之基準以系
    爭工程之結算金額即45,087,435元作為依據（見原審卷第26
    8 頁）。則依此核算結果，每日之罰款金額為135,262 元（
    元以下四捨五入），以上訴人逾期60日計算，其額金為8,11
    5,720 元，約為總工程款之18% 。
  (二)上訴人雖主張上開計算方式所得之金額明顯過高，且相較於
    被上訴人與溢泰公司間之罰款係以每日1/1000之比例而言，
    亦不適當，故主張應依每日1/1000比例計算，始為合理。然
    本件逾期罰款之性質，依其係以逾期日數及以總工程款之金
    額為計算方式觀之，顯係在督促上訴人應按期完工，此項違
    約罰款之性質，雖可認屬民法第250 條所稱之違約金，並得
    依同法第252 條由法院為酌減。惟該約定是否相當，仍須依
    一般客觀事實、社會經濟狀況及當事人所受損害情形，以為
    酌定標準（最高法院49年台上字第807 號判例意旨參照）。
    經查，本件被上訴人與溢泰公司間所約定之逾期違約金雖為
    每日以總工程款1/1000計算（見原審卷第82頁背面），然該
    契約之總工程款為2.9 億元，每日之逾期違約金為29萬元，
    逾期60日之違約金為1,740 萬元，而被上訴人因逾期完工而
    應給付溢泰公司該金額之違約罰款，並經溢泰公司為扣款完
    畢，有溢泰公司回復本院之函文及之工程結算總表在卷可稽
    （見原審卷第234 頁及本院卷第88頁）。則被上訴人因本件
    工程之逾期完工既已受有1,740 萬元之損害，此項損害顯高
    於依上開計算方式得向上訴人主張之8,115,720 元，則上訴
    人請求依同一比例即每日1/1000為酌減（依此方式酌減後，
    違約罰款為2,705,240 元），即難認在損害金額之酌定上係
    屬合理。
  (三)上訴人雖又主張被上訴人遭溢泰公司罰款之60日，並非可全
    部歸責於上訴人，但溢泰公司係以被上訴人於95年5 月15日
    完工，距原約定之完工期限95年3 月18日有60日之逾期日數
    （應為57日）而為扣款，而依上訴人原定之完工日即95年2
    月26日算至其實際完工日即95年4 月27日為60日（應為59日
    ），可見上訴人逾期完工之日數與被上訴人逾期完工之日數
    相當，亦即若上訴人如期完工，被上訴人即不可能逾期（自
    另一角度而言，上訴人完工後，被上訴人需以20日之期間去
    施作後續裝修工程，此從95年2 月26日與95年3 月18日為相
    距20日，而95年4 月27日與95年5 月15日亦相距20日可得佐
    證）。故上訴人稱被上訴人遭溢泰公司逾期罰款之日數並非
    全可歸責於上訴人，自不足採。
  (四)再從違約罰款之結果而言，本件上訴人承攬之結算金額為4,
    5087,435元，以一般公共工程逾期完工之違約罰款大致係以
    總工程款之10% 為上限觀之，本件之罰款上限若比照此一標
    準約為450 萬元左右，則在此範圍內違約罰款，應屬合理且
    適當。又被上訴人係將其承攬之工程中之部分工程轉交由上
    訴人為次承攬，而其與溢泰公司間之逾期款係以總工程款2.
    9 億元為計算基準，每日逾期罰款為29萬元，相較於兩造間
    之總工程款約為45,087,435元，每日罰款若以相同比例即1/
    1000計算，其金額僅為45,087元，僅占上開29萬元之15.55%
    ，則若因上訴人期1 日致被上訴人逾期1 日，則被上訴人應
    給付溢泰公司之違約罰款為29萬元，而僅得向上訴人請求45
    ,087元，而需自行承受其中高達84.45%  即244,913 元之損
    失，兩相權衡，亦可見若採相同比例，對被上訴人顯不公平
    （若以3/1000之135,262 元計算，則約為29萬元之50% ），
    亦不符合當事人訂約之經濟目的及風險承擔之分配。就此而
    言，上訴人所稱該約款所定之3/1000比例過高，並不足採（
    至是否應受上限之控管，則為另一問題）。又若以逾期罰款
    之上限為總工程款之10% 即450 萬元核算，上訴人若逾期33
    日即已達該上限（計算式：4,500,000/135,262 ＝33）；若
    以本件上訴人請求之300 萬元核算，逾期達22日即該數額（
    計算式：3,000,000/135,262 ＝22）。而本件上訴人之逾期
    日數高達60日，明顯高於上開日數，亦併予說明。
  (五)退步而言，縱認如上訴人所所稱罰款比例過高為可採，本院
    亦認僅減至以每日1.5/1000即約67,631元計算為適當（本院
    認不宜以相同比例之1/1000計算，否則即形成被上訴人之計
    算結果每日金額明顯較高之不合理，已如前述），本件之罰
    款仍高達約400 萬元（計算式：67,63160＝4,057,860 ）
    ，且此金額並未逾結算金額之10% ，亦高於上訴人得請求之
    300 萬元，縱再以證人陳建宏所稱貓道部分約一星期即可完
    工而予以扣除（即以逾期完工日數採整數之50日及每日67,6
    31元計算），本件之逾期罰款仍超過300 萬元（計算式：67
    ,63150＝3,381,550 ），參以被上訴人表示僅對上訴人主
    張扣款上訴人所請求之工程款300 萬元，並自行承接其餘遭
    溢泰公司之1,440 萬元罰款，則無論依何種計算方式，本件
    被上訴人所主張抵銷之逾期罰款金額，均無過高情事，上訴
    人之上開主張，均不足採。
八、另上訴人雖主張被上訴人之減少報酬請求權，已逾民法第51
    4條第1項規定之1 年期間，不得再為行使等語。但本件被上
    訴人係以上訴人有債務不履行即逾期完工所生之違約罰款債
    權與上訴人之工程款債權抵銷，並非主張因上訴人交付之物
    有瑕疪而就該瑕疪行使減少報酬請求權，自無上該條文之適
    用，上訴人此部分主張，應屬誤解，而不足採。
九、綜上所述，本件上訴人雖因承攬契約而對被上訴人有3,096,
    983 元之工程款債權（上訴人表明僅請求300 萬元），惟因
    被上訴人對上訴人有因其逾期完工之違約罰款8,115,720 元
    （或超過300 萬元）之債權，並已主張抵銷，經抵銷後，上
    訴人即無得請求之工程款債權存在，則上訴人請求被上訴給
    付300 萬元並加計法定遲延利息，即無理由，不應准許。其
    假執行之聲請亦失所附麗，應併予駁回。原審為上訴人敗訴
    之判決及駁回其假執行之聲請，並無違誤。上訴意旨指摘原
    判決不當，求予廢棄改判，為無理由，應予駁回。
十、據上論結：本件上訴為無理由，依民事訴訟法第449 條第1
    項、第78條，判決如主文。
中    華    民    國    99    年    8     月    31    日
                            民事第一庭
                                審判長法官  黃金石
                                法      官  謝肅珍
                                法      官  林紀元
以上正本證明與原本無異。
如對本判決上訴，須於判決送達後20日內向本院提出上訴狀，其
未表明上訴理由者，應於上訴後20日內向本院提出上訴理由書（
均須按他造當事人之人數附繕本）。上訴時應提出委任律師或具
有律師資格之人之委任狀，並依附註條文規定辦理。如委任律師
提起上訴者，應一併繳納上訴審裁判費。
中    華    民    國    99    年    8     月    31    日
                                書  記  官  吳華榮
附註：
民事訴訟法第466 條之1 ：
對於第二審判決上訴，上訴人應委任律師為訴訟代理人，但上訴
人或其法定代理人具有律師資格者，不在此限。
上訴人之配偶、三親等內之血親、二親等內之姻親，或上訴人為
法人、中央或地方機關時，其所屬專任人員具有律師資格並經法
院認適當者，亦得為第三審訴訟代理人。
第1 項但書及第2 項情形，應於提起上訴或委任時釋明之。

司法院資訊處製作；財團法人民間司法改革基金會備份。
